【裁判字號】    98,易,236
【裁判日期】    980519
【裁判案由】    妨害自由
【裁判全文】
臺灣板橋地方法院刑事判決               98年度易字第236號
公  訴  人  臺灣板橋地方法院檢察署檢察官
被      告  乙○○
            甲○○
共      同
選任辯護人  賴淑玲律師
上列被告因妨害自由案件，經檢察官提起公訴（97年度偵字第31
660 號），本院判決如下：
    主  文
乙○○、甲○○均無罪。
    理  由
一、公訴意旨略以：被告乙○○與甲○○係丁○○前妻田佳臻（
    原名丙○○）之胞弟與胞妹，於民國89年9 月17日11時許，
    丁○○與其前妻所生之女己○○、戊○○前往田佳臻位於臺
    北縣三重市○○○路85巷1 之1 號2 樓住處附近，見其與田
    佳臻所生之女陳怡勳正欲與田佳臻外出，丁○○即上前抱起
    陳怡勳並欲離去，田佳臻見狀，立即抓住丁○○衣服並大聲
    呼救，丁○○竟以腳向後踢田佳臻之腳部，致田佳臻受有左
    腳拇指挫傷、右小趾皮下瘀血及右膝擦破傷等傷害（丁○○
    所犯傷害罪部分，業經本院以91年度易字第1860號判處有期
    徒刑3 月，並經臺灣高等法院以92年度上易字第266 號判處
    上訴駁回確定），乙○○、甲○○見此，竟基於強制之犯意
    聯絡，由乙○○自丁○○身後折住其雙手向外扳，而甲○○
    亦抓住丁○○之手以阻止其離去，乙○○則趁隙將陳怡勳抱
    走，乙○○、甲○○再以腳踢丁○○之頭部、胸部，而以此
    強暴方式妨害丁○○對陳怡勳行使親權，並造成丁○○受有
    左手腕擦長約2 公分、前胸多處擦挫傷及前額瘀傷等傷害（
    乙○○、甲○○所犯傷害罪部分，業經臺灣高等法院以95年
    度上更(一)字第322 號各判處拘役30日，減為拘役15日，並經
    最高法院以97年度臺上字第2126號判處上訴駁回確定）。因
    認被告2 人涉有刑法第304 條第1 項之共同強制罪嫌。
二、按犯罪事實應依證據認定之，無證據不得認定其犯罪事實；
    又不能證明被告犯罪者，即應諭知無罪之判決，刑事訴訟法
    第154 條第2 項、第301 條第1 項分別定有明文。再按事實
    之認定，應憑證據，如未能發現相當證據，或證據不足以證
    明，自不能以推測或擬制之方法，為裁判基礎；苟積極證據
    不足為不利於被告事實之認定時，即應為有利於被告之認定
    ；又認定犯罪事實所憑之證據，雖不以直接證據為限，間接
    證據亦包括在內，然而無論直接證據或間接證據，其為訴訟
    上之證明，須於通常一般之人均不致有所懷疑，而得確信其
    為真實之程度者，始得據為有罪之認定，倘其證明尚未達到
    此一程度，而有合理之懷疑存在而無從使事實審法院得有罪
    之確信時，即應由法院為諭知被告無罪之判決，最高法院40
    年臺上字第86號、30年上字第816 號、76年度臺上字第4986
    號判例意旨足資參照。次按刑事訴訟法第161 條已於91年2
    月8 日修正公布，修正後同條第1 項規定：檢察官就被告犯
    罪事實，應負舉證責任，並指出證明之方法。因此，檢察官
    對於起訴之犯罪事實，應負提出證據及說服之實質舉證責任
    。倘其所提出之證據，不足為被告有罪之積極證明，或其闡
    明之證明方法，無從說服法官以形成被告有罪之心證，基於
    無罪推定之原則，自應為被告無罪判決之諭知（最高法院92
    年台上字第128 號判例亦同此意旨）。
三、本件公訴人認被告乙○○、甲○○涉有強制罪嫌，無非係以
    被告乙○○、甲○○於警詢、偵查中之供述、告訴人丁○○
    於警詢、偵查中之指述、證人戊○○於本院91年度易字第18
    60號案件審理時之證述，及本院91年度易字第1860號判決書
    、臺灣高等法院92年度上易字第266 號判決書各1 份為其主
    要論據。
四、訊據被告乙○○、甲○○均堅決否認有何強制之犯行，均辯
    稱：被告2 人並未強行從告訴人丁○○手中將陳怡勳抱走，
    僅是上前阻止告訴人丁○○傷害田佳臻，何況案外人田佳臻
    對其女陳怡勳亦有親權，告訴人丁○○趁田佳臻不注意之際
    將陳怡勳抱走，其行為已足以妨害田佳臻行使對陳怡勳之親
    權，縱使認定被告2 人從告訴人丁○○手中將陳怡勳抱走，
    亦係出於維護案外人田佳臻行使對陳怡勳之合法親權，是一
    合法行為，並無犯罪可言等語。經查：
(一)、被告乙○○、甲○○2 人上開傷害案件，業經臺灣高等法院
    以95年度上更(一)字第322 號判處拘役30日，減為拘役15日，
    並經最高法院以97年度臺上字第2126號判處上訴駁回確定。
    另告訴人丁○○上開傷害案件，亦經本院以91年度易字第18
    60號判處有期徒刑3 月，並經臺灣高等法院以92年度上易字
    第266 號判處上訴駁回確定，有上開判決書各乙份在卷可稽
    ，堪認屬實。
(二)、告訴人丁○○於本院審理中證稱：田佳臻對其提起離婚訴訟
    時，其女陳怡勳是和田佳臻住在一起等語。又告訴人丁○○
    於本院審理中證稱：「（請陳述當時與田佳臻搶奪陳怡勳之
    經過？）我和我女兒逛街逛到丙○○（改名為田佳臻）的家
    附近，己○○、戊○○有說好像是妹妹站在那裡，當時陳怡
    勳站在丙○○背後，我就走過去把他抱起來，我跟陳怡勳說
    我是爸爸，我告訴她不要怕，當時陳怡勳對我很陌生所以就
    在哭，丙○○就轉身過來，丙○○叫我不要抱女兒，叫我把
    女兒放下來，我一直爭執說我為何不能抱女兒，這時他就拉
    扯我的手及小孩．．．，後來我就跑，丙○○就在後面追，
    他就一直喊救命，這時候乙○○就從家裡跑出來，乙○○就
    拉我，搶奪我抱的小孩，我說為何我不能抱女兒，這時甲○○也從菜市場那邊過來，乙○○就拉我、槌我，打我的頭、
    胸部，叫我把小孩放下，後來要把我抱的小孩搶走．．．乙○○就把小孩抱走，抱進屋裡．．．」等語。另證人己○○
    於本院審理中亦證稱：「（89年9 月17日早上11點，你當時
    人在哪裡？）我當時人在被告住處的對面。」、「（丁○○
    人在哪裡？）丁○○跑過去抱著我妹妹陳怡勳，就跟他說我
    是爸爸不要怕，陳怡勳當時就在哭，丁○○叫陳怡勳不要哭
    ，田佳臻就叫我爸爸把小孩放下，我爸爸就跑，田佳臻就邊
    追邊拉我爸爸並喊救命，後來田佳臻的弟弟乙○○也從屋裡
    跑出來，就一起拉我爸爸的衣服，我爸爸就說我是爸爸為何
    不能抱小孩，後來甲○○就從菜市場跑過來．．．後來小孩
    就被乙○○抱走．．．。」等語。告訴人丁○○於田佳臻對
    其提起離婚訴訟期間，本應循法律途徑爭取其女陳怡勳之監
    護權，卻於89年9 月17日11時許，前往田佳臻位於臺北縣三
    重市○○○路85巷1 之1 號2 樓住處附近，見其與田佳臻所
    生之女陳怡勳正欲與田佳臻外出，丁○○即上前抱起陳怡勳
    並欲離去，田佳臻見狀，立即抓住丁○○衣服並大聲呼救，
    告訴人丁○○之行為顯已妨害田佳臻行使對陳怡勳行使親權
    ，則被告乙○○、甲○○等2 人因田佳臻之求救，始上前協
    助田佳臻行使對陳怡勳之親權，依檢察官所舉證據，雖可認
    被告2 人以前開強暴行為協助田佳臻自告訴人丁○○手中搶
    回陳怡勳之行為過當，應構成傷害罪（如前所述，已判決確
    定），然被告2 人既主觀上認為田佳臻對陳怡勳有行使親權
    之權利，尚難認被告2 人有妨害告訴人丁○○對陳怡勳行使
    親權之故意。
(三)、另辯護人辯稱被告乙○○、甲○○2 人前述之傷害案件與本
    案具有裁判上一罪之關係，係屬同一案件，而傷害案件業經
    臺灣高等法院以95年度上更(一)字第322 號判處拘役30日，減
    為拘役15日，並經最高法院以97年度臺上字第2126號判處上
    訴駁回確定，本案應為免訴之判決，惟公訴人認被告2 人所
    犯本件強制犯行與上開傷害案件間係另行起意，且如前所述
    ，本院既認被告2 人尚難認有妨害告訴人丁○○對陳怡勳行
    使親權之故意，不構成強制罪，故自無與上開傷害案件間有
    何裁判上一罪之關係，附此敘明。
五、依上所述，依檢察官所舉證據，難認被告2 人有妨害告訴人
    丁○○對陳怡勳行使親權之故意。此外，復查無其他積極證
    據足資證明被告2 人涉有公訴人所指之強制犯行，不能證明
    被告2 人犯罪，自應為無罪之諭知。
本案經檢察官王家春到庭執行職務。
據上論斷，應依刑事訴訟法第301 條第1 項，判決如主文。
中    華    民    國    98    年    5     月    19    日
               刑事第十八庭   法  官 曾 正 耀
上列正本證明與原本無異。
如不服本判決，應於判決送達後10日內敘明上訴理由，向本院提
出上訴狀 (應附繕本) ，上訴於臺灣高等法院。其未敘述上訴理
由者，應於上訴期間屆滿後20日內向本院補提理由書「切勿逕送
上級法院」。
                              書記官  田 世 杰
中    華    民    國    98    年    5     月    19    日


司法院資訊處製作；財團法人民間司法改革基金會備份。
